【裁判字號】    88,上易,5711
【裁判日期】    890121
【裁判案由】    詐欺
【裁判全文】
臺灣高等法院刑事判決                          八十八年度上易字第五七一一號
    上  訴  人  臺灣新竹地方法院檢察署檢察官
    被      告  甲 ○ ○
右列上訴人因被告詐欺案件，不服臺灣新竹地方法院八十七年度易字第一四四五號，
中華民國八十八年度十一月十五日第一審判決（起訴案號：台灣新竹地方法院檢察署
八十七年度偵字第五二九五號及併辦案號：八十八年度偵字第八三六九號、第八三七
０號）提起上訴，本院判決如左：
    主    文
原判決撤銷。
甲○○連續意圖為自己不法之所有，以詐術使人將本人之物交付，處有期徒刑伍月。
    事    實
一、甲○○係新竹縣竹北市○○街二四０巷二五號五樓林通工程行負責人，明知其資
    力不足，實際資本僅有新台幣（下同）二十萬元，竟意圖為自己不法所有，基於
    概括犯意，於民國（下同）八十七年四月間某日，向新竹縣竹北市○○○路三二
    三號金瑞祥鋼鐵股份有限公司（起訴書誤載為金祥瑞鋼鐵股份有限公司，以下簡
    稱金瑞祥公司）負責人乙○○○先以小額購買竹節鋼筋約十餘萬元，並按期兌現
    以取得乙○○○之信任，旋即同年四月二十二日起，即大量向乙○○○詐購總價
    三十九萬四千六百四十一元之竹節鋼筋，復於同年五月間某日，再詐購一百四十
    一萬九千五百三十六元之竹節鋼筋，使乙○○○不疑有詐，先後如數交貨，甲○
    ○則分別於八十七年五車月間某日及同年六月間某日，各簽發新竹市第十信用合
    作社竹北分社第0000000號、八十七年六月十八日期、面額三十九萬四千
    六百元之支票及第八十七年七月二十五日期、面額一百四十一萬九千五百三十六
    元之本票各乙紙交付以為取信，屆期經乙○○○提示，均不獲交付，乙○○○始
    知受騙。甲○○又自八十七年四月間起，以其包攬工程，急需資金週轉，迨下月
    領取程工程後，即可如數返還為詞，先後三、四次向吳昌秀小額借款十萬元，並
    於二、三天後即行還款，以取得吳昌秀之信用後，即於同年五月間某日，以同一
    方法再向吳昌秀貸借四十萬元，使吳昌秀不疑有他如數借予，嗣於同年五月間某
    日，甲○○復以同一方法，再向吳昌秀詐借五十萬元，並簽發其新竹市第十信用
    合作社竹北分社第0000000號至第0000000號、第0000000
    號、面額各十三萬三千二百五十元、十二萬三千元、十七萬一千五百二十元、十
    九萬七千二百八十元、二十一萬一千六百元之支票五紙交付為憑，惟各該支票到
    期經提示，亦因存款不足而遭退票。甲○○復於八十七年三、四月間某日，以承
    包建築工地，急需竹節鋼筋施工為詞，向達成鑫鋼鐵股份有限公司（下簡稱達成
    鑫公司）負責人陳春生詐購竹節鋼筋六萬九千八百八十八公斤，總價八十四萬一
    千一百九十五元，並簽發其新竹市第十信用合作社竹北分社第0000000號
    、八十七年五月二十八日期、面額五十五萬七千八百二十一元及第000000
    0號、八十七年六月二十一日期、面額二十八萬三千三百七十四元之支票二紙交
    付，詎支票屆期經提示，因拒絕往來而遭退票。
二、案經被害人金瑞祥公司公司負責人乙○○○訴由臺灣新竹地方法院檢察署檢察官
    偵查起訴及移送併辦。
    理    由
一、訊據被告甲○○矢口否認其有何詐欺犯行，辯稱：其自八十六年十一月起，即向
    金瑞祥公司購買竹節鋼筋，供為其承包之工程之用，並非自八十七年四月間起始
    向金詳瑞公司購買竹節鋼筋，後來因其承包工程時因估算錯誤，以致所承包之工
    程款無利潤可圖，至八十七年五月間起，始週轉不靈，始無法如期支付付款，並
    非於購買竹節鋼筋時，即蓄意詐欺金瑞祥公司、達成鑫公司，另其向吳昌秀之借
    款，原先亦有借有還，後亦因受承包之工程無利可圖，致無法如期清償向吳昌秀
    之借款，惟其嗣後已將收取原欲給付予工人薪資十餘萬元，先行償還金瑞祥公司
    負責人乙○○○，並將所承包工程尚未收取工程款之承攬契約書交付乙○○○，
    由金瑞祥公司向定作人收取工程款，嗣復提供其所有坐落苗栗縣獅潭鄉○○段和
    興小段第二九五之四三八、二九五之六地號土地應有部分各三分之一供金瑞祥公
    司擔保，瑞祥公司已將該土地聲請拍賣受償部分欠款等語。
二、經查：
(一)被告甲○○如何於前揭時、地，先後向被害人金瑞祥公司、達成鑫公司詐購竹節
    鋼筋，及向被害人吳昌秀詐借款項之事實，業據被害人金瑞祥公司負責人乙○○
    ○、達成鑫公司負責人陳春生及吳昌秀指訴綦詳，復有其等提出之支票影本八張
    、本票影本乙張、退票理由單四張、統一發票影本六張、秤量單十九張、地磅單
    六張、秤量送貨單十一張、借據影本乙紙在卷可稽，被告甲○○於本院調查時自
    承其經營林通工程行自有資本僅二、三十萬元（見本院卷第二十頁反面），而其
    竟承包高達一、二千萬元之工程施工（見本院卷第十九頁反面），並向被害人金
    瑞祥公司、達成鑫公司購買各達三十九萬四千六百四十一元、一百四十一萬九千
    五百三十六元、八十四萬一千一百九十五元之竹節鋼筋，以被告甲○○僅有資本
    二、三十萬元之資力，自無資力支付前開貨款，洵屬灼然。再參諸被告在新竹市
    第十信用合作社竹北分社第七七一之三帳號支票存款帳戶，自八十七年五月十八
    日起即發生交易異常情形，並於同年六月二十六日列為拒絕往來戶，亦有新竹市
    第十信用合作社八十七年九月二十一日（八七）新十合字第一八五五號函附卷可
    稽，足徵向金瑞祥公司、達成鑫公司購買前開竹節鋼筋及向吳昌秀借貸前開款項
    時，已屬資力不足，被告明知猶向吳昌秀借貸款項，及以遠期支票向金瑞祥公司
    、達成鑫公司購買竹節鋼筋，自有為自己不法所有之意圖，殊屬顯然。
(二)又被告甲○○均係先行以三、四萬元之小額，向金瑞祥公司、達成鑫公司購買竹
    節鋼筋，並如期支付貨款，以取得金瑞祥公司負責人乙○○○及達成鑫公司負責
    人陳春生等人之信任後，旋即大量購買竹節鋼筋，並簽發其支票或本票交付以資
    取信，得手後則令任所簽發之本票及本票退票，業據被害人金瑞祥公司負責人乙
    ○○○、達成鑫公司負責人陳春生及証人陳靜華供明在卷，被告甲○○亦不否認
    其向金瑞祥公司、達成鑫公司購買竹節鋼筋之初，均係以三、四萬元之小額購買
    ，後即各購入達三十九萬四千六百四十一元、一百四十一萬九千五百三十六元、
    八十四萬一千一百九十五元之竹節鋼筋，所簽發供為支付貨款之支票及本票，屆
    期經提示均經退票等情；再參諸被告本院調查時已承稱其自八十七年二、三月間
    起，即發生請領之工程款不足支付開銷，並向人調現支應等情（見原審卷第三十
    九頁反面），益徵被告自八十七年二、三月間起，其財務即發生困難，其明知猶
    大量向金瑞祥公司、達成鑫公司購買竹節鋼筋及向吳昌秀借貸款項，其有意圖為
    自己不法之所有，以詐購竹節鋼筋及詐借款項之犯意甚明。
(三)至被告復辯謂其自八十六年十一月間起，即與金瑞祥公司有業務往來云云，然為
    被害人金瑞祥公司負責人乙○○○所堅詞否認，被告迄未提出任何証據或証據方
    法供法院調查以實其說，且依被害人金瑞祥公司負責人乙○○○所提出之秤量單
    、地磅單及統一發票所載，被告甲○○確係自八十七年四月間起，始與金瑞祥公
 司有業務往來，被告所辯其自八十六年十一月間起，即向金瑞祥公司購買竹節鋼
    筋云云，即非可採。
(四)被告於退票後雖曾將其收取之工程款約十餘萬元支票一紙請其員工彭顯洋轉交被
    害人金瑞祥公司負責責人乙○○○以清償部分欠款，復將其攬工程之合約書交付
    乙○○○，授權乙○○○逕向該工程之定作人收取工程款十萬元，並提供其所有
    坐落苗栗縣獅潭鄉○○段和興小段第二九五之四三八、二九五之六地號土地應有
    部分各三分之一欲供被害人金瑞祥公司為擔保，惟因該土地已設有抵押權，被害
    人金瑞祥公司乃聲請法院強制執行等情，固據証人彭顯洋供証屬實，被害人金瑞
    祥公司負責人乙○○○亦不否認該情，惟此乃被告事後如何清償欠款之行為，洵
    屬犯罪後態度問題，僅屬審酌量刑之參考而已，自難因此即認被告並無詐欺犯行
    。
    綜上所論，足徵被告所辯，係卸責圖免之詞，委不足採，被告所犯事証明確，其
    犯行洵堪認定。
三、核被告所為，係犯刑法第三百三十九條第一項之詐欺取財罪，被告迭次詐欺行為
    ，時間緊接，犯罪構成要件相同，顯係基於概括犯意所為，為連續犯以一罪論，
    並依法加重其刑。檢察官雖未就被告詐欺達成鑫公司竹節鋼筋及向吳昌秀詐借款
    項部分起訴，惟該部分事實，與有罪部分有裁判上一罪之連續犯關係，為起訴效
    力所及，本院自得一併加以審究。
四、原審未予詳為勾稽，即遽為被告甲○○無罪之諭知，自有違誤，本件檢察官上訴
    意旨執此指摘原判決不當，為有理由，自應由本院將原判決予以撤銷改判，爰審
    酌被告之品行、犯罪動機、目的、手段、所生危害、尚未與被害人成立民事上和
    解，賠倘其等損害、及其犯罪後態度等一切情狀，量處其有期徒刑五月示懲。
五、據上論斷，應依刑事訴訟法第三百六十九條第一項前段、第三百六十四條、第二
    百九十九條第一項前段、刑法第五十六條、第三百三十九條第一項，罰金罰鍰提
    高標準條例第一條前段、第二條，判決如主文。
本案經檢察官蔡薰慧到庭執行職務。
中     華     民     國    八十九   年       一       月     二十一     日
                             臺灣高等法院刑事第十六庭
                                 審判長法  官  許  增  男
                                       法  官  蔡  彩  貞
                                       法  官  黃  鴻  昌
右正本證明與原本無異。
不得上訴。
                    書記官  黃  千  鶴
中     華     民     國    八十九   年       一       月     二十五     日
附錄：本案論罪科刑法條全文
刑法第三百三十九條第一項
意圖為自己或第三人不法之所有，以詐術使人將本人或第三人之物交付者，處五年以
下有期徒刑、拘役或科或併科一千元以下罰金。


司法院資訊處製作；財團法人民間司法改革基金會備份。
